【裁判字號】    97,台上,2500
【裁判日期】    970612
【裁判案由】    貪污
【裁判全文】
最高法院刑事判決            九十七年度台上字第二五００號
上  訴  人  台灣高等法院高雄分院檢察署檢察官
被      告  甲○○
上列上訴人因被告貪污案件，不服台灣高等法院高雄分院中華民
國九十六年十二月二十五日第二審判決（九十六年度上訴字第一
一四八號，起訴案號：台灣高雄地方法院檢察署九十四年度偵字
第一七六０一、一七六０二、二一二四０、二二六九八號），提
起上訴，本院判決如下：
    主  文
原判決撤銷，發回台灣高等法院高雄分院。
    理  由
本件原判決(一)、認定被告甲○○係大陸地區人士，經合法申請進
入台灣地區定居，並經介紹認識任職於高雄縣政府警察局林園分
局港埔派出所之警員崔聖倫，其熟知大陸地區人民非經主管機關
許可不得進入台灣地區，另對於大陸地區人民申請進入台灣地區
前，須先由各該派出所轄區員警針對「大陸地區人民進入台灣地
區保證書」上「對保或證明機關（構）簽註意見欄」內，所載之
資料依法查證真偽並簽註意見，事後並須不定時前往彼等設籍地
點進行戶口查察。乃其為使與台灣男子結婚之大陸地區女子便利
辦理虛偽設籍而順利入境，及事後亦可藉此逃避轄區員警查察戶
口之便，明知大陸女子倪玉蓮（配偶楊文進）、陳朱凌（配偶陳
清敏）、林七妹（配偶黃進得）、韓愛珠（配偶蘇明源）、薛玉
嬌（配偶薛石龍）等人，實際上均未居住於崔聖倫任職之管區，
而與崔聖倫協議並由崔聖倫提供其管區內之戶籍地址，即高雄縣
林園鄉○○村○○路十一號及中門村海墘路二十巷十三號，給倪
玉蓮、楊文進、陳朱凌、陳清敏、林七妹、黃進得、韓愛珠、蘇
明源、薛玉嬌、薛石龍等人之戶籍遷入後，崔聖倫再分別於倪玉
蓮、陳朱凌、林七妹、薛玉嬌之「大陸地區人民進入台灣地區保
證書」上「對保或證明機關簽註意見欄」，填具不實查核意見。
另崔聖倫又未徵得員警許忠和同意，在韓愛珠上述保證書上填具
不實對保意見後，盜蓋許忠和之職章，以致讓倪玉蓮、陳朱凌、
林七妹、韓愛珠、薛玉嬌等人均順利入境台灣。嗣崔聖倫未依規
定在戶籍地實際查察，而仍在林七妹之流動人口登記聯單記載「
查符」等情。崔聖倫復以蘇明源係其友人為由，要求許忠和在流
動人口登記聯單登載不實之「查符」等情，予以隱藏倪玉蓮、陳
朱凌、林七妹、韓愛珠、薛玉嬌等人，並未實際居住在戶籍地之
事實。被告於事後基於行賄之概括犯意，連續自民國九十二年間
起，於倪玉蓮等人入境台灣地區後，在高雄市○○○路「鬱香卡
拉OK店」，期約以每人新台幣（下同）五千元至一萬元不等之代
價，交付賄賂予崔聖倫共三萬元之現金作為報酬。惟嗣後實際上
僅就陳朱凌、林七妹部分確有交付賄賂各五千元共一萬元予崔聖
倫（詳細情形如原判決附表所示）。因而撤銷第一審判決，改判
論處被告連續對於依據法令從事公務之人員交付賄賂罪刑。(二)、
另以公訴意旨略以：被告係辦理大陸地區人民來台之仲介業者，
其明知大陸地區人士倪玉蓮（配偶楊文進）、陳朱凌（配偶陳清
敏）、林七妹（配偶黃進得）、韓愛珠（配偶蘇明源）及薛玉嬌
（配偶薛石龍）等人，均無實際結婚之真意，實際上亦均未居住
在崔聖倫任職之管區，竟為使上述大陸籍人士能順利入境設籍，
與崔聖倫協議並由崔聖倫為如上違背職務之行為，被告則為期約
並進而交付賄賂之行為，因認被告另涉犯刑法第二百十三條公文
書不實登載、第二百十八條第二項盜用公印、台灣地區與大陸地
區人民關係條例第七十九條第二項之意圖營利使大陸地區人民非
法進入台灣地區等罪嫌。惟經審理結果，不能證明被告有此部分
犯罪，因公訴人認此部分與上開論罪科刑部分，具有方法結果裁
判上一罪之牽連關係，爰就此部分不另為無罪之諭知，固非無見
。
惟查：(一)、依法應於審判期日調查之證據雖已調查，而其內容未
明瞭者，即與未經調查無異，如遽行判決，仍屬應於審判期日調
查之證據而未予調查，尚不得遽對被告為有利或不利之認定。原
判決論斷不能證明被告有檢察官所指台灣地區與大陸地區人民關
係條例第七十九條第二項之意圖營利使大陸地區人民非法進入台
灣地區等犯行，係以依楊文進等相關供述之內容，足見被告只是
將倪玉蓮之照片交給綽號「阿文」之戴進文，楊文進則是經戴進
文之介紹認識倪玉蓮，彼等二人交往半年後，楊文進才自己去大
陸與倪玉蓮結婚，而受委託辦理入境手續者係謝麗珠，足見被告
辯稱：伊沒有安排楊文進至大陸與倪玉蓮結婚，亦未直接參與倪
玉蓮向入出境管理局辦理進入台灣申請事務云云，堪以採信（原
判決理由欄貳、二、(五)），難認被告明知楊文進與倪玉蓮等人無
結婚真意之事實（原判決第十七頁第七至十八行）等情，為其主
要論據之一。然稽諸卷內所附通訊監察譯文所載內容，被告是否
曾分別與楊文進、倪玉蓮在電話中，就如何應付入出境管理局詢
問之相關細節問題，由被告居中與楊文進、倪玉蓮溝通並指示彼
等如何應付（九十四年度聲監續字第一三號卷第十五至十六頁、
九十四年度聲監續字第一二三號卷第八至九頁）？而上開通訊監
察譯文所載內容是否屬實，其與被告上開辯解各情是否屬實及
本件事實如何攸關，自應詳予調查釐清論述說明。乃原審就上情
未詳予調查研求論述說明，致檢察官得援引上開通訊監察譯文內
容，據以指摘原判決上開論斷說明與事實不符，其查證未盡且理
由欠備，遽行判決，難昭折服。(二)、貪污治罪條例第十一條第一
項之對於公務員關於違背職務行為交付賄賂罪，係以對於公務員
關於違背職務之行為，交付賄賂或其他不正利益為要件；而所謂
違背職務之行為，係指公務員職務上應為而不為，不應為而為，
或為之不當等情形而言。則公務員因收受賄賂而違背職務事項之
具體內容，及公務員作為或不作為之結果，是否達於違背職務之
程度，均應於判決書之犯罪事實欄內明確認定記載，始足為適用
法律之依據。原判決事實欄記載：……被告與崔聖倫協議並由崔
聖倫提供其管區內之戶籍地址，即高雄縣林園鄉○○村○○路十
一號及中門村海墘路二十巷十三號，給倪玉蓮、楊文進、陳朱凌
、陳清敏、林七妹、黃進得、韓愛珠、蘇明源、薛玉嬌、薛石龍
等人之戶籍遷入後，崔聖倫再分別於倪玉蓮、陳朱凌、林七妹、
薛玉嬌之「大陸地區人民進入台灣地區保證書」上「對保或證明
機關簽註意見欄」，填具「不實查核意見」。另崔聖倫又未徵得
員警許忠和同意，在韓愛珠上述保證書上填具「不實對保意見」
後，盜蓋許忠和之職章，以致讓倪玉蓮、陳朱凌、林七妹、韓愛
珠及薛玉嬌等人均順利入境台灣（原判決第二頁第五至十四行）
，崔聖倫並期約收受被告所交付如原判決事實欄所示之賄款等情
，其未明確認定記載崔聖倫在倪玉蓮、陳朱凌、林七妹、薛玉嬌
之「大陸地區人民進入台灣地區保證書」上「對保或證明機關簽
註意見欄」及在韓愛珠保證書上，所分別填具之「不實查核意見
」及「不實對保意見」，其具體內容究竟如何。則崔聖倫上開所
為是否已達於違背職務之程度，即無從據以判斷，其事實有欠明
瞭，不足為適用法律之依據，遽行判決，尚有未合。檢察官上訴
意旨指摘原判決不當，尚非全無理由。按第三審法院應以第二審
判決所確認之事實為判決基礎，刑事訴訟法第三百九十四條第一
項前段定有明文。原判決上述之違背法令，影響於事實之確定，
本院無可據以為裁判，應將原判決撤銷，發回原審法院更為審判
。原判決不另為無罪諭知部分，基於審判不可分之原則，併予發
回，附此敘明。
據上論結，應依刑事訴訟法第三百九十七條、第四百零一條，判
決如主文。
中    華    民    國  九十七  年    六    月   十二   日
                      最高法院刑事第一庭
                          審判長法官  董  明  霈
                                法官  林  茂  雄
                                法官  張  祺  祥
                                法官  宋      祺
                                法官  陳  祐  治
      本件正本證明與原本無異
                                      書  記  官
中    華    民    國  九十七  年    六    月   十八   日
                                                      Ｅ


司法院資訊處製作；財團法人民間司法改革基金會備份。
